臺北高等行政法院判決　　　　　　　　　　　　　　　九十年度訴字第四七三四號
　　　　　　　　　　　　　　　.
　　原　　　告　甲○○
　　被　　　告　台北縣汐止市公所
　　代　表　人　乙○○市長）.
　　訴訟代理人　丙○○
　　　　　　　　丁○○
右當事人間因災害救助事件，原告不服台北縣政府中華民國九十年六月十八日九十北
府訴決字第二一九九六八號訴願決定，提起行政訴訟。本院判決如左：
　　主  文
原告之訴駁回。
訴訟費用由原告負擔。
　　事  實
緣原告於民國（下同）八十九年十二月二十八日以戶籍設於台北縣汐止市新昌里二十
四鄰七十一號一樓（下稱系爭建物），向被告申請發放象神颱風水災救助金。經被告
於九十年一月二日以八九北縣汐民字第三○七七一號函復原告：「台端申請象神水災
救助金案，經查報該址非現住戶，並於八十六年一月七日經戶政事務所查報登記為空
戶，與天然災害救助金發放規定對象須為現住戶之規定不符，本案無法辦理。」，否
准所請。原告不服，提起訴願，遭決定駁回，遂向本院提起行政訴訟。茲摘敘兩造訴
辯意旨如次：
甲、原告方面：
一、聲明：求為判決訴願決定及原處分均撤銷，命被告另為適法之處分。
二、陳述：
１、台北縣政府為認定象神颱風災害救助金之領取資格，訂定台北縣政府象神颱風住
    屋毀損認定標準及災害救助金之核發規定，明定災害救助金由戶長或現住戶具領
    ，並以實際居住之現住戶為限，固不失為適當權宜之計，惟將「確未出租且戶長
    不經常居住該戶」者，排除於災害救助金領取資格之外，無異以行政規章剝奪災
    害救助金領取資格。原處分未明確列出所謂「台北縣政府象神颱風住屋毀損認定
    標準及災害救助金之核發規定」之法律依據，經原告向經濟部水利處查詢，上該
    規定應係根據「台灣省防救天然災害及善後處理辦法」，惟該辦法未經立法院三
    讀通過，不屬法律，按中央法規標準法第五條及第六條規定，關於人民之權利義
    務，須以法律定之，不得以行政命令定之，被告依上開發放規定，否准原告申請
    ，增加「台灣省防救天然災害及善後處理辦法」與「社會救助法」未有之限制，
    逾越「台灣省防救天然災害及善後處理辦法」母法及中央法規標準法規定，亦違
    行政法上之平等原則及依法行政原則。況上該「台灣省防救天然災害及善後處理
    辦法」與「社會救助法」並無所謂空戶或現住戶發放救助金之差別規定。
２、其次，「台灣省天然災害及善後處理辦法」及「台北縣政府象神颱風住屋毀損認
    定標準及災害救助金之核發規定」均屬未經法律授權之行政命令，無論行政機關
    本於組織法職權或基於執行法律需要，皆不得作為訂定具有對外拘束效力之職權
    命令：
  (1)參照司法院釋字第三六七號解釋意旨：「法律內容不能鉅細靡遺，立法機關自得
    授權行政機關發布命令為補充規定，如法律之授權涉及限制人民自由權利者，其
    授權之目的、範圍及內容符合具體明確時，亦為憲法所許。」及釋字第三九○號
    解釋意旨：「涉及人民權利之限制，依憲法第二十三條及中央法規標準法第五條
    第二款規定，應以法律定之；若法律授權以命令為補充規定者，授權之目的、內
    容及範圍，應具體明確，始得據以發布命令。」
  (2)另依行政訴訟法第四條第二項「逾越權限或濫用權力之行政處分，以違法論。」
    之規定，並參照行政法院（現改制為最高行政法院）八十一年五月二十九日判字
    第一○○六號判決意旨：「逾越權限或濫用權力之行政處分，以違法論，行政訴
    訟法第一條第二項定有明文。基於相同原因事實作成之行政處分，若有意作不公
    平之差別待遇，致損及特定當事人之權益，即有權力濫用之違法。」，所謂組織
    法之職權規定，充其量僅得作為行政機關事務管轄之分配，不能作為職權命令之
    概括授權，否則不啻承認行政機關有廣泛之立法權，有違憲法上權力分立、權能
    區分及依法行政原則。
　(3)再者，參照司法院釋字第四七九號解釋意旨：「行政機關依其職權執行法律，雖
    得訂定命令對法律為必要之補充，惟其僅能就執行母法之細節性、技術性事項加
    以規定，不得逾越母法之限度，此業經本院釋字第三六七號、第三九○號、第四
    四三號及第四五四號解釋釋示在案。」、釋字第五一四號解釋意旨：「主管機關
    尤不得沿用其未獲法律授權所發布之命令，蓋此為法治國家依法行政之基本要求
    。」、司法院釋字第四八八號解釋意旨：「憲法第十五條規定，人民財產權應予
    保障。對人民財產權之限制，必須合於憲法第二十三條所定必要程度，並以法律
    定之，其由立法機關明確授權行政機關以命令訂定者，須據以發布之命令符合立
    法意旨且未逾越授權範圍時，始為憲法之所許，迭經本院解釋在案（參照釋字第
    三一三號、第四二三號、第四八○號等解釋）。」，並按憲法第十五條：「人民
    之生存權、工作權及財產權，應予保障。」之規定，台北縣政府訂定「台北縣政
    府象神颱風住屋毀損認定標準及災害救助金之核發規定」，限制申請資格條件，
    有違依法行政原則和原告財產權上之平等權。
３、此外，原告所有戶籍謄本至九十年七月二日前從未有所謂「空戶」、「遷出未報
    」或「非現住戶」之註記，且「空戶」、「非現住戶」等字眼非法律上之認定標
    準，被告不得作為認定災害救助金領取資格之差別待遇。況原告自八十年起，即
    居住於系爭建物內，僅平時上班不在家，且因在內湖地區工作，所以有時會住在
    內湖，有時前往兒子家居住，始遭台北縣政府警察局汐止分局查報為「空戶」，
    被告稱原告非系爭建物之現住戶，與事實不符。象神颱風來襲時，原告確實居住
    於該地，亦遭淹水損害，且前次颱風來襲時，原告亦有領到災害救助金，本次被
    告不至現場進行勘查，否准原告申請發給災害救助金，有違法律保留原則，是原
    處分及訴願決定認事用法均有違誤。
乙、被告方面：
一、聲明：求為判決駁回原告之訴。
二、陳述：
１、原告以居住於系爭建物內申請災害救助金，系爭建物雖於象神颱風來臨時淹水達
    五十公分以上，惟原告於颱風來臨之前並非系爭建物之現住戶，此有被告所屬戶
    政事務所戶口查察資料可稽，且於象神颱風來臨之後，原告亦非居住於系爭建物
    之現住戶，此有當地里長、里幹事多次查訪資料可稽，故原告非系爭建物實際居
    住之現住戶，不符發給災害救助金之要件，被告依台北縣政府八十九年十月八日
    八九北府社助字第四三九三六三號函及「台北縣政府象神颱風住屋損毀認定標準
    及災害救助金之核發規定」，否准原告所請，並無違誤，訴願決定亦予維持。
２、上該發放規定係依台灣省防救天然災害及善後處理辦法暨台北縣天然災害善後救
    助金核發標準辦理，該等台灣省防救天然災害及善後處理辦法暨臺北縣天然災害
    善後救助金核發標準，雖屬辦法，惟被告以此辦法為據否准原告救助金之申請，
    並未違反依法行政原則。至該辦法是否逾越母法規定、救助金之核發是否屬人民
    之財產權，顯非被告權責範圍。
　　理  由
一、被告代表人原為周麗美，九十一年三月一日變更為乙○○，茲由其具狀聲明承受
    訴訟，核無不合，應予准許。
二、按「人民遭受水、火、風、雹、旱、地震及其他災害，致損害重大，影響生活者
    ，予以災害救助。」、「直轄市或縣（市）主管機關應視災情需要，依下列方式
    辦理災害救助：一、協助搶救及善後處理。二、提供受災戶膳食口糧。三、給與
    傷、亡或失蹤濟助。四、輔導修建房舍。五、設立臨時災害收容場所。六、其他
    必要之救助。前項救助方式，得由直轄市、縣（市）主管機關依實際需要訂定規
    定辦理之。」為社會救助法第二十五條、第二十六條所規定。從而，依社會救助
    法第二十六條之授權，縣（市）政府自得就災害救助方式，按實際需要訂定規定
    辦理之。查臺北縣政府為撥發象神颱風汐止市等廿公所造成天然災害所需救助金
    ，以八十九年十月八日八九北府社助字第四二九三六三號函規定：「主旨：撥發
    象神颱風汐止市等廿公所造成天然災害所需救助金．．請依『臺北縣政府象神颱
    風住屋損毀認定標準及災害救助金之核發規定』辦理，請查照。說明：．．五、
    房屋全倒、半倒、財物損失（水淹或土石流造成者請於勘查報告表敘明）以住家
    為主，商店兼住家比照辦理，以上均以現住戶為對象，．．七、房屋全倒、半倒
    、財物損失由各鄉鎮市公所村里幹事及村里長勘查後認定，．．」；而「臺北縣
    政府象神颱風住屋損毀認定標準及災害救助金之核發規定」中「貳、天然災害善
    後救助金核發標準」，亦規定上項標準之發放對象以實際居住之現住戶為限；其
    以「實際居住之現住戶」為災害救助金之發放對象，核與社會救助之相關法令規
    定並無違背，自得予以援用。
三、原告主張「臺北縣政府象神颱風住屋損毀認定標準及災害救助金之核發規定」，
    屬未經法律授權之行政命令，增加「台灣省防救天然災害及善後處理辦法」與「
    社會救助法」未有之限制，逾越母法及中央法規標準法規定，亦違行政法上之平
    等原則及依法行政原則云云。惟災害救助，乃基於確認國家負有生存照顧義務之
    給付行政，其旨意係民眾因天然災害生活陷於困境政府適時予以救助紓困，並非
    限制相對人之自由與權利，故法律保留原則之適用不若干涉行政之嚴格，通常情
    形給付行政祇須有國會通過之預算為依據，其措施之合法性即無疑義（參酌吳庚
    大法官所著「行政法之理論與實用」增訂六版第十八頁至第十九頁）。更何況，
    臺北縣政府就災害救助方式，按實際需要訂定「臺北縣政府象神颱風住屋損毀認
    定標準及災害救助金之核發規定」辦理，亦有社會救助法第二十六條之授權，自
    無原告所訴該規定未經法律授權、增加母法所無之限制及違背中央法規標準法、
    平等原則與依法行政原則之可言。
四、本件原告於八十九年十二月二十八日以其戶籍設於台北縣汐止市新昌里二十四鄰
    七十一號一樓，而系爭建物因象神颱風水淹五十公分以上，造成財物損失，乃向
    被告申請發放災害救助金。惟被告以系爭建物經新昌里辦公處里長、里幹事進行
    多次勘查認定為空戶，且該址亦於八十六年一月七日經戶政事務所查報登記為空
    戶，其與「臺北縣政府象神颱風住屋損毀認定標準及災害救助金之核發規定」中
    發放對象以實際居住之現住戶為限之規定不符，乃否准原告所請。以上各情，有
    原告申請書、台北縣警察局汐止分局汐止派出所八十六年一月七日汐警字第○○
    九號戶口查察通報單、汐止戶政事務所註記資料、台北縣汐止市象神颱風災害勘
    查表、被告九十年一月二日八九北縣汐民字第三○七七一號函等影本附原處分卷
    及本院卷可稽，自堪信為真實。原告雖堅稱其為系爭建物之現住戶，僅因在內湖
    地區工作，有時住在內湖，有時前往兒子家居住，被告稱原告非系爭建物之現住
    戶，與事實不符云云。第查，台北縣警察局汐止分局汐止派出所八十六年一月七
    日汐警字第○○九號戶口查察通報單，其通報事項欄記載：「遷出未報」，其說
    明欄則載有：「查訪多次該戶長來往於右址（即系爭建物），轉報列空戶」，汐
    止戶政事務所乃於八十六年一月二十二日註記「遷出未報」及「空戶」；另，新
    昌里辦公處里長、里幹事於象神颱風過後，曾至現場實地勘查，並認定系爭建物
    早已久無人居住，亦有台北縣汐止市象神颱風災害勘查表影本足憑；是象神颱風
    淹水災害發生時，原告並非實際居住之現住戶之事實，洵堪認定，被告以其不符
    領取災害救助金之規定資格，進而否准其請領災害救助金，揆諸前揭規定，並無
    違誤。訴願決定予以維持，亦無不合。原告猶執前詞聲明撤銷訴願決定及原處分
    ，及求為判決命被告另為適法之處分，均為無理由，應予以駁回。
據上論結，本件原告之訴為無理由，爰依行政訴訟法第九十八條第三項前段，判決如
主文。
中　　華　　民　　國  　　九十一　　　年　　  五　　　月　　　二　　　　日
                             臺 北 高 等 行 政 法 院  第 六 庭
                                         審 判 長 法  官　林樹埔
         　　　　　　　　　　　　　　　　　　　　 法　官　闕銘富
         　　　　　　　　　　　　　　　　　　　　 法　官　曹瑞卿
右為正本係照原本作成。
如不服本判決，應於送達後二十日內，向本院提出上訴狀並表明上訴理由，如於本判
決宣示後送達前提起上訴者，應於判決送達後二十日內補提上訴理由書（須按他造人
數附繕本）。
中　　華　　民　　國  　　九十一　　　年　　  五　　　月　　　二　　　　日
            　　　　　　　 　　　　　　    　     書記官  方偉皓
